【裁判字號】    88,易,583
【裁判日期】    890320
【裁判案由】    詐欺
【裁判全文】
臺灣嘉義地方法院刑事判決                        八十八年度易字第五八三號
    公  訴  人  臺灣嘉義地方法院檢察署檢察官
    被      告  丙 ○ ○
                丁○○○
    共      同
右列被告等因詐欺案件，經檢察官提起公訴（八十八年度偵字第一五九二號、第二四
七九號），本院判決如左：
    主  文
丙○○、丁○○○共同連續意圖為自己不法之所有，以詐術使人將本人之物交付，各
處有期徒刑捌月。
    事  實
一、丙○○、丁○○○為夫妻關係，明知其等經濟狀況窘迫，即將宣告破產，竟基於
    共同意圖為自己不法所有之概括犯意聯絡，先後於如附表所示之借款時間，在甲○○嘉義市○○街一一七巷四之一號住處，向甲○○謊稱因欲投標林務局造林工
    程，需押標金週轉，屆期得以如數清償之詐術，分別以附表所示之方法，向甲○○詐借現款使用，致甲○○陷於錯誤，誤信丙○○、丁○○○夫妻借款係為參與
    投標林務局造林工程之押標金，且尚有清償能力，並具還款誠意，進而陸續出借
    如附表所示之現款，共計新台幣（下同）二百六十萬元，得手後，旋即向嘉義縣
    工業會聲請商會和解，宣告破產。嗣因甲○○屆期提示如附表所示之支票均遭退
    票，並收受嘉義縣工業會受理丙○○、丁○○○聲請商會和解之函文後，始知受
    騙。
二、案經甲○○訴請臺灣嘉義地方法院檢察署檢察官偵查起訴。
    理  由
一、訊據被告丙○○、丁○○○固均坦承有於如附表所示之時間、地點，以如附表所
    示之方式，陸續向告訴人甲○○商借現款之事實，然均矢口否認涉有上開詐欺犯
    行，均辯稱：並無向告訴人甲○○詐借現款之不法所有意圖云云。惟查：右揭犯
    罪事實業據告訴人甲○○於偵查中及本院審理時分別指訴在卷（八十八年度偵字
    第二四七九號偵查卷第二七頁、第二八頁、第三五頁；本院卷第一六頁），而被
    告丙○○、丁○○○於八十七年十一月二十三日第一次向告訴人甲○○借款前約
    二個月，即因業已無力負擔龐大債務，進而委請律師為其等召開債權人會議等情
    ，亦經證人楊漢東於偵查中證稱：「（黃美英有無請你幫忙召開債權人會議？）
    在去年十月初、九月底有找我幫他處理債務問題，我跟他說我沒辦法處理」等語
    在卷（八十八年度偵字第二四七九號偵查卷第四六頁），足徵被告丙○○、丁○○○於向告訴人甲○○借款時，其等之經濟狀況已陷入無法週轉之困境，且被告
    二人實際上並未投標林務局之造林工程，此亦經被告丁○○○於本院審理時亦坦
    認其等於向告訴人甲○○借款時確有向之陳稱其等借款係為繳交投標林務局造林
    工程之押標金，嗣後並未參與投標林務局之造林工程，並將借得之款項用以清償
    其他債務等語（本院卷第一六頁背面、五二頁），是被告二人在明知其等業無任
    何清償能力，並準備召開債權人會議，統一處理債務問題之情形下，竟仍於如附
    表所示之借款時間，向告訴人甲○○謊稱其等欲投標林務局造林工程，需繳交押
    標金，屆期得如數清償借款之詐術，使告訴人甲○○陷於錯誤，誤認被告二人尚
    有清償能力，並具還款誠意，陸續向告訴人甲○○詐借共計二百六十萬元之現款
    ，被告二人主觀上顯均有為自己不法所有之意圖甚明，被告二人上開所辯，均係
    事後卸責之詞，不足採信，此外，並附表所示之支票影本暨退票理由單各四份、
    被告二人所書寫之通知書、和解方案、嘉義縣工業會八十八年一月二十九日嘉縣
    工業字第八０四０號函及函附之債權人名冊、八十八年二月九日嘉縣工業字第八
    ０五三號函及函附之債務和解第一次債權人會議記錄、受理合興號請求債務和解
    契約書、合興號債權人名冊（八十八年度偵字第二四七九號偵查卷第三頁至第二
    一頁）、行政院農業委員會林務局嘉義林區管理處八十八年十二月二十四日八八
    嘉作字第一七四０八號函及函附造林工程公告招標且得標明細表各一份（本院卷
    第五五頁、第五六頁）附卷可稽，事證明確，被告二人犯行，均洵堪認定。
二、核被告二人所為，均係犯刑法第三百三十九條第一項之詐欺取財罪。被告二人先
    後多次詐欺取財犯行，時間緊接，犯罪構成要件相同，均顯係基於概括犯意反覆
    為之，均為連續犯，應依刑法第五十六規定，以一罪論，並加重其刑。被告二人
    間，對於上開連續詐欺取財犯行，有犯意聯絡及行為分擔，均為共同正犯。爰審
    酌被告二人犯罪之動機、目的、手段、於業已準備召開債權人會議，毫無清償能
    力之情形下，竟仍陸續向告訴人甲○○詐借現款共達二百六十萬元，且迄今分文
    未還，均尚未與告訴人甲○○達成民事和解、所生危害及犯後雖均飾詞狡辯，然
    嗣後並未脫產、逃匿無蹤，而係將其等名下之財產提交嘉義縣工業會聲請商會和
    解，非全然不知悔改之態度等一切情狀，各量處如主文所示之刑。
三、本件公訴意旨另以：被告二人基於共同意圖為自己不法所有之犯意聯絡，於八十
    四年九月五日，向告訴人乙○○○詐借五百萬元，並允諾以嘉義市○○段○○段
    十五之三十號地號上與建商合建應分得之房屋二樓Ｂ於辦妥保存登記後，即辦理
    同額借款數額之抵押權設定登記予告訴人乙○○○，未料被告二人於八十七年一
    月二十三日辦理上開房屋保存登記後，屢經告訴人乙○○○要求設定抵押權登記
    ，被告二人均置之不理，且於八十七年十二月二十二日設定最高限額抵押權三百
    六十萬元予華南商業銀行，因認被告二人就此亦均涉有共同詐欺取財犯行。
    (一)按犯罪事實應依證據認定之，無證據不得推定其犯罪事實；不能證明被告犯
        罪者，應諭知無罪之判決，刑事訴訟法第一百五十四條、第三百零一條第一
        項分別定有明文。另按刑法第三百三十九條第一項詐欺罪取財之成立，係以
        行為人有為自己或第三人不法取得財物之意思，而施用欺罔等詐術手段，使
        人因其詐術陷於錯誤而將本人或第三人之物交付為要件，若行為人主觀上並
        無不法所有之意圖，抑或其所使用之方法，客觀上不能認為詐術，亦不致使
        人陷於錯誤，即不構成該罪，此觀之最高法院十九年上字第一六九九號、四
        十六年台上字第二六０號判例意旨甚明。
    (二)公訴意旨認被告二人就此亦涉有詐欺取財犯行，無非係以告訴人乙○○○之
        指訴及被告二人嗣後係以上開房屋為華南商業銀行設定三百六十萬元之最高
        限額抵押權，並未依約將之設定抵押權予告訴人乙○○○為其主要論罪依據
        。訊據被告二人固均坦承有向告訴人乙○○○借款五百萬元之事實，均堅決
        否認就此涉有詐欺取財犯行，均辯稱：且五百萬元借款係其等自八十二年間
        起陸續向告訴人乙○○○所借得，並非惡意詐欺告訴人乙○○○等語。經查
        ：被告二人自八十二年間起與告訴人乙○○○間即有金錢借貸關係存在，直
        至八十三年間止均有如期清償借款，其等積欠告訴人乙○○○之五百萬元借
        款，並非於八十四年九月五日向告訴人乙○○○所商借，而係被告二人自八
        十三年間起迄於八十四年間止，陸續向告訴人乙○○○商借現款週轉之債務
        總額，且被告二人係於其等向告訴人乙○○○借款總計高達五百萬元，無力
        清償後，始於八十四年八月間向告訴人乙○○○表示待上開房屋完工後，願
        以上開房屋為告訴人乙○○○設定抵押權等事實，此業經告訴人乙○○○於
        偵查中指訴：「錢是陸續借給他們的，是他們無法還錢，才主動來跟我說要
        設定抵押房子給我」（八十八年度偵字第一五九二號偵查卷第二三頁）及於
        本院審理時指訴：「八十二年間開始向我借，陸續借均有借有還，約八十三
        年間開始沒有還，但我陸續都有借他，自八十四年間共累計借了五百萬元，
        八十四年八月間他們夫妻二人到我家說要將北門段房子讓我抵押：：：」（
        本院卷第一五頁背面）等語，是被告二人縱有於向告訴人乙○○○陸續借得
        五百萬元之款項後，為使告訴人乙○○○之債權有所保障，進而向之陳稱待
        上開房屋完工後，願以上開房屋為之設定抵押權等語，然被告二人於向告訴
        人乙○○○借款週轉時，客觀上並未使用足使告訴人乙○○○誤認其等經濟
        能力良好之詐術行為，且告訴人乙○○○在對於被告二人於八十三年間起至
        八十四年間止向之借款當時之經濟狀況業已不佳，清償能力已然不足等事實
        均有所瞭解之情形下，仍基於情面陸續出借現金供其週轉使用，告訴人乙○○○斷無陷於任何錯誤之可言，自不能僅憑被告二人嗣後未依約以上開房屋
        設定抵押權予告訴人乙○○○，逕行推測被告二人於借款之初，主觀上即有
        意圖為自己不法所有之詐欺犯意或客觀上有施用詐術之行為，遽認被告二人
        就此涉有詐欺取財之犯行，此部分應純屬民事糾葛，應由告訴人乙○○○另
        循私法途徑訴請被告二人清償借款，要與詐欺取財罪之構成要件無涉，自不
        得以該罪相繩，此外，復查無其他積極證據足證被告二人就此犯有刑法第三
        百三十九條第一項之詐欺取財犯行，被告二人此部分之犯行要屬不能證明，
        揆諸前揭規定與判例意旨，原應依法諭知無罪之判決，然因公訴人認此與被
        告二人上開業經本院論罪科刑之詐欺取財犯行間，有連續犯之裁判上一罪關
        係，爰均不另為無罪判決之諭知。
據上論斷，應依刑事訴訟法第二百九十九條第一項前段，刑法第二十八條、第五十六
條、第三百三十九條第一項，罰金罰鍰提高標準條例第一條前段，判決如主文。
中      華      民      國    八十九    年      三      月    二十    日
                              臺灣嘉義地方法院刑事第一庭
                                          法  官  吳  麗  英
右正本證明與原本無異。
如不服本判決，應於判決送達後十日內向本院提出上訴狀( 應附繕本 )。
中      華      民      國    八十九    年      三      月    二十    日
                                          書記官  李  子  英
附錄本案論罪科刑法條：
刑法第三百三十九條：意圖為自己或第三人不法之所有，以詐術使人將本人或第三人
                    之物交付者，處五年以下有期徒刑、拘役或科或併科一千元以
                    下罰金。
                    以前項方法得財產上不法之利益或使第三人得之者亦同。
                    前二項之未遂犯罰之。
【附表】
┌──┬───────────┬────────┬────────────
│編號│借  款  時  間  (民國)│借款金額(新台幣)│方                    法
├──┼───────────┼────────┼────────────
│    │                      │                │簽發以被告丙○○為發票人
│    │                      │                │，華南商業銀行嘉義分行（
│    │                      │                │以下簡稱華南嘉義分行）帳
│    │                      │                │號000000000號，
│ 一 │八十七年十一月二十三日│八十萬元        │發票日八十八年二月二十一
│    │                      │                │日、金額三十萬元及發票日
│    │                      │                │八十八年二月二十三日、金
│    │                      │                │額五十萬元之支票各一張，
│    │                      │                │由被告丁○○○背書後，共
│    │                      │                │同持向告訴人甲○○詐借現
│    │                      │                │金八十萬元。
├──┼───────────┼────────┼────────────
│    │                      │                │簽發被告丙○○上開帳戶發
│    │              │                │票日均為八十八年三月十四
│ 二 │八十七年十二月十四日  │一百二十萬元    │日，金額各六十萬元之支票
│    │                      │                │二張，由被告丁○○○背書
│    │                      │                │後，共同持向告訴人甲○○
│    │                      │                │詐借現金一百二十萬元。
├──┼───────────┼────────┼────────────
│    │                      │                │簽發被告丙○○上開帳戶發
│    │                      │                │票日八十八年一月二十二日
│ 三 │八十七年十二月二十二日│六十萬元        │，金額六十萬元之支票一張
│    │                      │                │，由被告丁○○○背書後，
│    │                      │                │共同持向告訴人甲○○詐借
│    │                      │                │現金六十萬元。
├──┴───────────┴────────┴────────────
│總計：二百六十萬元
└────────────────────────────────────


司法院資訊處製作；財團法人民間司法改革基金會備份。
